【裁判字號】    91,易,3609
【裁判日期】    920306
【裁判案由】    業務侵占等
【裁判全文】
臺灣高雄地方法院刑事判決                        九十一年度易字第三六九號
    公  訴  人  臺灣高雄地方法院檢察署檢察官
    被      告  己○○
    被      告  甲○○
右被告等因侵佔等案件，經檢察官提起公訴（九十年度偵字第號一六０七六），本院
判決如左：
    主  文
己○○連續意圖為自己不法之所有，以詐術使人將本人之物交付，處有期徒刑參月，
如易科罰金，以參佰元折算壹日。
甲○○無罪。
    事  實
一、己○○於民國八十四年間因犯竊盜罪，經台灣彰化地方法院判處有期徒刑六月、
    緩刑三年確定，緩刑期滿未經撤銷緩刑（不構成累犯）。其竟基於意圖為自己不
    法所有之概括犯意，利用其於八十九年間任高雄縣岡山鎮○○路五八號公園城市
    大廈管理委員會之主任委員，有權代表該大廈與光隆有限傳播公司（下稱光隆公
    司）簽訂有線電視合約之機會，要求光隆公司代表庚○○，在其與庚○○原已簽
    定公園城市大廈以年繳新台幣（下同）七萬元有線電視服務費用予光隆公司之合
    約外，再簽訂另一紙合約，內容載明係以分包計費方式，每戶需年繳一千二百元
    之有線電視服務費用予光隆公司，並連續以此分包合約之內容向住戶佯稱每戶需
    年繳一千二百元，致使住戶陷於錯誤而繳交上揭數額之費用，總計共向住戶收得
    十五萬二千七百元，扣除其實際繳與光隆公司之七萬元有線電視服務費用，其共
    向住戶詐得八萬二千七百元。嗣經該大廈管理委員會新任主任委員戊○○接任後
    清查而知悉上情。
二、案經告訴人戊○○訴由台灣高雄地方法院檢察署檢察官偵查起訴。
    理  由
甲、有罪部分：
一、被告己○○對其有利用與光隆公司簽訂有線電視合約之機會，要求光隆公司代表
    庚○○，在原先簽訂之「統包」合約外，另再簽訂一份「分包」之合約，並以此
    份「分包」之合約向每戶住戶收取一年一千二百元之有限電視服務費用，總共向
大廈住戶收取十五萬二千七百元，扣除其實際付予光隆公司之七萬元，總共向住
    戶詐得八萬二千七百元之事實，於本院調查及審理中均自白不諱（見本院九十二
    年一月十六日訊問筆錄、九十二年二月二十日審判筆錄），核與證人庚○○、戊○○於本院調查中所證之情節，大至相符（見本院九十一年十一月七日訊問筆錄
    、九十二年一月十六日訊問筆錄），並有上述「統包」、「分包」之有限電視服
    務合約各一紙附卷可查（見偵卷九十年度發查字第五五九號刑事告訴狀證七、證
    八），是足認被告己○○自白與事實相符，堪信為真實，被告己○○犯罪事證明
    確，應予依法論科。
二、核被告己○○所為，係犯刑法第三百三十九條第一項之詐欺取財罪。被告多次向
    住戶詐得超過住戶應繳有線電視服務費用之犯行，時間緊接，方法相同，觸犯構
    成要件相同之罪名，顯係基於概括犯意為之，應依連續犯規定論以一罪並依法加
    重其刑。爰審酌被告犯行對於城市公園大廈住戶所造成之財產上之損害，犯罪所
    得之金額非鉅，被告犯罪後坦承犯行，並已與該大廈後任之管理委員會暨全體住
    戶達成和解，有切結書一紙附卷可稽，犯後態度尚可等其他一切情狀，量處如主
    文所示之刑，並諭知易科罰金之折算標準，以茲懲儆。
三、本案被告己○○為詐欺犯行後，刑法第四十一條已於九十年一月十日修正公布，
    並於同年月十二日生效施行，而修正公布之刑法第四十一條第一項所規定者，係
    將修正前原所規定犯最重本刑三年以下有期徒刑之罪，而受六個月以下徒刑或拘
    役之宣告得易科罰金之要件，修改為犯最重本刑為五年以下有期徒刑之罪，而受
    六個月以下有期徒刑或拘役之宣告得易科罰金之要件，惟按刑法第二條第一項但
    書適用有利於行為人之法律時，除有特別規定，及事關執行如易服勞役、易科罰
    金、易以訓誡、數罪併罰之定執行刑及緩刑等，不應適用舊法者外，既認行為時
    法為有利於行為人，即不容對於其他關係條文，復參用裁判時法，以紊系統，最
    高法院二十九年上字五二五號著有判例可資參照，是關於易科罰金之法律並無比
    較新舊法之問題應一律適用新法，併此敘明。
乙、無罪部分：
一、公訴意旨略以：被告甲○○係於八十七年間，擔任高雄縣岡山鎮○○路五八號公
    園城市大廈管理委員會之管理室組長，負責收取大廈管理費用，並將收支表情形
    製作收帳表，供管理委員會核對，詎被告甲○○竟基於意圖為自己不法之所有，
    以其職務之便，於八十八年二月十七日，向該大廈住戶戊○○收取管理費一萬零
    八十元後，將其中五千零四十元予以侵占入己，未交予該大廈管理委員會，因認
    被告甲○○涉犯刑法第三百三十六條第二項之業務侵佔罪等語。
二、按「犯罪事實應依證據認定之，無證據不得推定其犯罪事實；不能證明被告犯罪
    者，應諭知無罪之判決，刑事訴訟法第一百五十四條、第三百零一條第一項分別
    定有明文。又事實之認定，應憑證據，如不能發現相當證據，或證據不足以證明
    ，自不能已推測或擬制之方法，以為裁判之基礎；認定不利於被告之事實，須依
    積極證據，苟積極證據不足為不利於被告事實之認定時，即應為有利於被告之認
    定，更不必有何有利之證據」，最高法院四十年臺上字第第八六號、三十年上字
    第八一六號著有判例足資參照。次按，告訴人之告訴，係以被告受刑事訴追為目
    的，是其陳述是否與事實相符，仍應調查其他證據以資審認，最高法院五十二年
    臺上字第一三００號亦著有判例可參。
三、本件公訴人認被告甲○○涉犯上述所載之業務侵占犯嫌，無非以告訴人戊○○之
    指訴，證人辛○○之證述及管理費收據一紙為據。訊據被告甲○○固不否認：伊
    有收到管理員辛○○向戊○○所交付之一萬零八十元管理費，但因為戊○○當時
    未住屬於空戶，依規定只要繳交半價之管理費，而因當時辛○○不知道規定收取
    全價一萬零八十元，伊知道後有再另外開一張五千零四十元之「收據」給戊○○
    ，並將一萬零八十元之收據聯收回撕毀，但是因為疏忽而未將原本一萬零八十元
    之「存根聯」註明作廢等情，惟堅詞否認涉有公訴人所指之上開犯行，並辯稱：
    戊○○一直無法拿出一萬零八十元之「收據聯」（黃色），故可以證明伊有還戊○○五千零四十元，伊沒有侵占等語。
四、經查：
  (一)證人辛○○即公園城市大廈管理員，確有在八十八年二月十七日，向戊○○收取
    八十七年七月份至八十七年十二月份之管理費，共一萬零八十元，並開給收據一
    張予戊○○，而辛○○收受此筆款項後，有將該筆款項交予被告甲○○之事實，
    業據被告辛○○於本院調查中證述明確（見本院九十一年十一月七日訊問筆錄）
    ，並為被告甲○○所不否認，且有卷附之收「收據」一紙附卷可按（見發偵卷發
    查卷證十二Ａ），是證人辛○○所證應可採信。
  (二)城市公園大廈之管理費單據共有三聯，由住戶留存一張收據，管理員室留存一張
    收據當作「存根」，再由管理員製作一份收據交給該大廈之管理委員會留查，業
    經被告甲○○於本院調查中供述明確（見本院九十二年一月七日訊問筆錄），參
    諸證人丙○○即該大廈現任主任委員，於本院調查中確有提呈該大廈管理員室所
    留存之「存根聯」及該大廈財務委員會之收據（見本院九十二年一月十六日訊問
    筆錄），及證人辛○○上開所證，足見被告上開所供述之城市公園大廈之管理費
    單據製發情形，應屬無訛。
  (三)證人丁○○於本院調查中曾分別證稱：「（問：事情過程是否如甲○○剛才所言
    ？）有無退錢我不清楚，但委員會委員八十九年新舊交接時，戊○○當時有說他
    八十七年七月至十二月份所繳的管理費是一萬零八十元，管理委員會有要求他拿
    出他自己的收據聯，但他當時沒有拿出來，發查卷証十二Ａ是存根。」（見本院
    九十二年一月七日訊問筆錄）、「（問：甲○○在交接當時，是否有談到戊○○
    拿出一萬零八十元的黃色收據聯，甲○○就要賠償？）有談到此事，當時戊○○
    說他有留存，且他有上樓去找約三十分鐘，但找不到。」等語，且參以告訴人戊○○對於管理委員會交接時，被告甲○○曾提及若其提出「一萬零八十元住戶之
    收據聯」，甲○○及願意賠償其五千零四十元一事，於本院調查中前後指述不一
    （見本院九十二年一月十六日訊問筆錄），是被告辯稱：伊於交接當時有要戊○○提出住戶所收執之收據聯，伊即願意賠償戊○○等語乙節，應可採信。
  (四)告訴人戊○○雖一再指訴被告甲○○，並未退還溢收之管理費五千零四十元，而
    有業務侵占之情事，惟告訴人戊○○之指訴有上述所指之矛盾，已如前述，並參
    以被告甲○○確實有將八十八年度所收取之管理費，共二萬四千六百十元（包含
    收取戊○○補繳八十七年七月至十二月之管理費五千零四十元），交予當時之財
    務委員乙○○之事實，業經證人乙○○於偵查中及本院調查中證述屬實（見發查
    卷九十年七月九日訊問筆錄、本院九十一年十一月七日訊問筆錄），且有該大廈
    八十八年度三、四月管理費收繳一覽表附卷足按（見發查卷被告甲○○答辯狀證
    一），衡情被告甲○○若欲侵吞業務上所收受之管理費，則何以在該次繳交管理
    費於大廈之財務委員，被告竟僅侵占「戊○○所溢繳之五千零四十元管理費」，
    而不侵占其他款項？再者，若被告果係蓄意侵占告訴人戊○○所溢繳之五千零四
    十元管理費，何以竟仍留存「一萬零四十元之存根」於管理室所掌管之管理費收
    據簿上，而不怕日後遭人發現？是被告於本院調查中所辯：在退還溢繳之五千零
    四十元予告訴人後，係因伊疏忽而未將「一萬零四十元之存根」註明作廢，而又
    開立實際收取金額「五千零四十元之存根」於管理室之收據簿上等語，應可採信
    。
  (五)綜上所述，告訴人之指訴既有前後不一之顯然瑕疵，是其指訴應不可採，應以被
    告所辯可採。此外，本院本院復查無其他積極證據足資證明被告有如公訴意旨所
    載之業務侵占犯行，揆諸前揭法條及判例要旨，自不能證明被告涉有公訴意旨所
    載之犯行，依法應為被告無罪判決之諭知。
據上論斷，應依刑事訴訟法第二百九十九條第一項前段、第三百零一條第一項，刑法
第五十六條、第三百三十九條第一項、第四十一條第一項，罰金罰鍰提高標準條例第
一條前段、第二條判決如主文。
本案經檢察官林美靜到庭執行職務。
中      華      民      國    九十二    年      三      月      六      日
                                    臺灣高雄地方法院刑事第四庭
                                      審判長法  官  陳  明  富
                                            法  官  陳  業  鑫
      法  官  吳  志  豪
右正本證明與原本無異。
如不服本判決，應於判決送達後十日內，向本院提出上訴狀。
                                            書記官  邱  秋  珍
中      華      民      國    九十二    年      三      月      十      日
附錄本案論罪科刑法條全文：
刑法第三百三十九條第一項
意圖為自己或第三人不法之所有，以詐術使人將本人或第三人之物交付者，處五年以
下有期徒刑、拘役或科或併科一千元以下罰金。


司法院資訊處製作；財團法人民間司法改革基金會備份。
